【裁判字號】    92,訴,1768
【裁判日期】    921124
【裁判案由】    偽造文書等
【裁判全文】
臺灣臺北地方法院刑事判決                        九十二年度訴字第一七六八號
    公  訴  人  臺灣臺北地方法院檢察署檢察官
    被      告  乙○○
右列被告因偽造文書案件，經檢察官提起公訴（九十二年度偵字第一○○三三號）本
院因被告於準備程序進行中為有罪之陳述，合議庭裁定由法官獨任進行簡式審判程序
審理後，本院判決如左：
    主  文
乙○○連續行使偽造私文書，足以生損害於他人，處有期徒刑肆月，如易科罰金，以
佰元折算壹日；緩刑貳年。
    事  實
一、乙○○於民國八十七年十二月一日，在台北市○○○路一七○號六樓之美商美國
    總統輪船股份有限公司內，自任會首召集民間互助會，會期自八十七年十二月一
    日起至九十一年三月一日止，連會首及會員共五十三會，每會新台幣（下同）五
    千元，採內標制，每月一日中午十二時在上址開標（另每年逢一、四、七、十月
    之十五日加標一次）。詎乙○○因急需用錢，竟基於意圖為自己不法所有及偽造
    文書之概括犯意，自八十九年一月起連續三次於如附表所示時地，冒用會員許赫
    芹（兩次，係許美雪以許赫芹名義加入者）、趙春崦名義，以附表所示冒標金額
    ，偽造如附表所示各該被冒標會員許赫芹、趙春崦名義之標單，表示各該被冒標
    會員欲標取會金而行使之，足以生損害於各該被冒標會員，並使不知情之活會會
    員（含各該被冒標會員）陷於錯誤，給付會款予乙○○，共計詐得活會會金三十
    一萬六千零五十元（冒標互助會之標次、冒標時間、地點、被冒標會員、冒標金
    額、詐得活會會金等均詳如附表所示）。嗣乙○○無力繼續維持該合會正常運作
    ，於九十年八月間與活會會員協議停標並簽訂和解書後，因未清償活會會員甲○
    ○應得會款，經甲○○提出告訴而循線偵悉上情。
二、案經台北縣市政府警察局土城分局報請臺灣台北地方法院檢察署檢察官偵查起訴
    後經本院合議庭裁定改由法官獨任依簡式審判程序審理。
    理  由
一、訊據被告乙○○對於右揭犯罪事實（含冒標標次、被冒標者、冒標金額等）均坦
    承不諱，並經證人莊素玫於檢察官偵訊時指訴標會之方式及嗣後與渠等活會會員
    與被告簽立和解書等情節（見九十二年度偵字第一○○三三號卷第八十頁至第八
    十二頁）在卷可稽，復有被告提出之會單一張及和解書一件（見前開第一○○三
    三號偵卷第三十三頁、第五十四頁至第五十六頁）附卷可稽，堪信被告自白與事
    實相符。本件事證明確，被告犯行應堪認定。
二、按互助會標單，因僅記載姓名及一定之金額，如徒憑該標單之內容觀之，殊不能
    明瞭其用意何在，必須依習慣或特約，始足以表示該金額係標取會款之利息，該
    姓名係標取會款之會員，而足以表示一定用意之證明，故該標單並非刑法第二百
    十條之私文書，而係同法第二百二十條第一項、第二百十條（行為時）以文書論
    之私文書（最高法院八十七年度台非字第一二號判決意旨參照）。核被告偽填標
    單，並持之行使參與投標，足以生損害於被冒標會員，並使不知情之被冒標會員
    及其餘活會會員陷於錯誤而交付會金，係犯刑法第二百十六條、第二百十條、第
    二百二十條第一項之行使偽造準私文書罪及同法第三百三十九條第一項詐欺取財
    罪。起訴書雖有被告「於八十七年十二月一日至九十年八月一日．．未經陳淦章
    、甲○○、許美雪、趙春崦及劉玉華等人之同意」冒標而詐得活會會款「逾十萬
    元」之記載，然經蒞庭檢察官到庭更正被告犯罪事實係冒用許赫芹（兩次）、趙
    春崦名義偽造標單投標而詐得活會會金共計三次（與本院認定之犯罪事實相同）
    ，復據以論告（見本院九十二年十一月十三日訊問筆錄第五頁），基於檢察一體
    原則，應以蒞庭檢察官到庭更正後之犯罪事實，為檢察官起訴之犯罪事實，惟檢
    察官依被告當庭計算三次分別詐得之金額，漏未將各該次被冒標活會會員繳納之
    活會會金計入，尚與事實不符應予更正，均先敘明。被告偽造簽名署押行為係偽
    造準私文書之部分行為，不另論罪，偽造準私文書之低度行為，應為行使偽造準
    私文書之高度行為所吸收，僅論以行使之罪。其每次均以一冒標行為，同時向多
    數活會會員詐取會款，係同時侵害多數活會會員之法益，為一行為同時觸犯數詐
    欺取財罪，為同種類之想像競合，應從一詐欺取財罪處斷。又被告先後三次行使
    偽造準私文書及詐欺取財之犯行間，各時間緊接，手法相同，各觸犯構成要件相
    同之罪名，顯係分別基於概括之犯意為之，各為連續犯，均應依刑法第五十六條
    論以一罪並各加重其刑。被告所犯前開行使偽造準私文書罪及詐欺取財罪間，有
    方法結果之牽連關係，為牽連犯，應依刑法第五十五條之規定，從一重之行使偽
    造準私文書罪處斷。爰審酌被告之犯罪動機、目的、手段、冒標而詐得金額非鉅
    及犯罪後坦承犯行表示悔悟之態度等一切情狀，量處如主文所示之刑，並諭知易
    科罰金之折算標準。查被告未曾受有期徒刑以上刑之宣告，有台灣高等法院被告
    全國前案紀錄表在卷可稽，經此教訓後，應知警惕，當無再犯之虞，本院因認對
    其等所宣告之刑，以暫不執行為適當，爰併宣告緩刑二年，以勵自新。至於被告
    偽造之標單，並未扣案，不能證明現尚存在，爰不另為沒收之諭知。
據上論斷，應依刑事訴訟法第二百九十九條第一項前段、第二百七十三條之一第三項
，刑法第五十六條、第二百十六條、第二百十條、第二百二十條第一項、第三百三十
九條第一項、第五十五條、第四十一條第一項前段、第七十四條第一款，罰金罰鍰提
高標準條例第一條前段、第二條，判決如主文。
本案經檢察官陳清茂到庭執行職務
中      華      民      國    九十二    年     十一     月    二十四    日
                                      臺灣臺北地方法院刑事第十六庭
                                          法  官  劉台安
右正本證明與原本無異。
如不服本判決，應於判決送達後十日內，向本院提出上訴狀。
                                          書記官  張汝琪
中      華      民      國    九十二    年     十一     月    二十五    日
附錄本案論罪科刑法條全文
中華民國刑法第二百一十條
(偽造變造私文書罪)
偽造、變造私文書，足以生損害於公眾或他人者，處五年以下有期徒刑。
中華民國刑法第二百一十六條
(行使偽造變造或登載不實之文書罪)
行使第二百十條至第二百十五條之文書者，依偽造、變造文書或登載不實
事項或使登載不實事項之規定處斷。
中華民國刑法第二百二十條
在紙上或物品上之文字、符號、圖畫、照像，依習慣或特約，足以為表示
其用意之證明者，關於本章及本章以外各罪，以文書論。
錄音、錄影或電磁紀錄，藉機器或電腦之處理所顯示之聲音、影像或符號
，足以為表示其用意之證明者，亦同。
稱電磁紀錄，指以電子、磁性或其他無法以人之知覺直接認識之方式所製
成之紀錄，而供電腦處理之用者。
中華民國刑法第三百三十九條
(普通詐欺罪)
意圖為自己或第三人不法之所有，以詐術使人將本人或第三人之物交付者
，處五年以下有期徒刑、拘役或科或併科一千元以下罰金。
以前項方法得財產上不法之利益或使第三人得之者，亦同。
前二項之未遂犯罰之。
附表：
┌─────┬────┬────┬─────┬──────┬──────┐
│冒標互助會│冒標時間│冒標地點│被冒標會員│詐得活會會金│備註        │
│之標次    │        │        │及冒標金額│            │            │
├─────┼────┼────┼─────┼──────┼──────┤
│第十八標次│八十九年│台北市敦│許赫芹    │活會三十六會│扣除含會首在│
│          │一月一日│化南路一│一千零五十│，每會會金三│內之死會十七│
│          │        │七○號六│元        │千九百五十元│會（本次被冒│
│          │        │樓      │          │，共詐得十四│標者以活會計│
│          │        │        │          │萬二千二百元│算）        │
├─────┼────┼────┼─────┼──────┼──────┤
│第二十八標│八十九年│同右    │許赫芹    │活會二十七會│原應扣除含會│
│次        │八月一日│        │一千二百元│，每會會金三│首在內之死會│
│          │        │        │          │千八百元，共│二十七會，但│
│          │        │        │          │詐得十萬零二│前次被冒標者│
│          │        │        │          │千六百元    │仍以活會會金│
│          │        │        │          │            │繳納，故應僅│
│          │        │        │          │            │扣除含會首在│
│          │        │        │          │            │內之死會二十│
│          │        │        │          │            │六會        │
├─────┼────┼────┼─────┼──────┼──────┤
│第三十七標│九十年三│同右    │趙春崦    │活會十九會，│原應扣除含會│
│次        │月一日  │        │一千二百五│每會會金三千│首在內之死會│
│          │        │        │十元      │七百五十元，│三十六會，但│
│          │        │        │          │共詐得七萬一│前兩次被冒標│
│          │        │        │          │千二百五十元│者仍以活會會│
│          │        │        │          │            │金繳納，故應│
│          │        │        │          │            │僅扣除含會首│
│          │        │        │          │            │在內之死會三│
│          │        │        │          │            │十四會      │
└─────┴────┴────┴─────┴──────┴──────┘


司法院資訊處製作；財團法人民間司法改革基金會備份。
